臺灣高等法院臺中分院民事判決　　　95年度重上更(一)字第35號
上　訴　人　乙○○
訴訟代理人　羅豐胤律師
訴訟代理人　蔡素惠律師
訴訟代理人　張慶宗律師
被　上訴人　甲○○
訴訟代理人　陳漢洲律師
訴訟代理人　陳嘉宏律師
上列當事人間請求土地所有權移轉登記事件，上訴人對於民國92
年12月19日臺灣臺中地方法院91年度重訴字第435號第一審判決
提起上訴，經最高法院第一次發回更審，本院於96年10月17日言
詞辯論終結，判決如下：
    主  文
上訴駁回。
第一、二審（除確定部分外）及發回前第三審訴訟費用由上訴人
負擔。
      理  由
一、本件被上訴人於原審起訴主張：伊與訴外人陳娥、蔡更青、
    葉威志、施世澤等人共同出資，由伊任買受人名義，於77年
    6月3日以新台幣（下同）1613萬元向訴外人洪榮宗購買系爭
    坐落台中市西屯區○○○段526之l、526之2、526之3號三筆
    土地，所有權應有部分各為192分之60，並將之信託登記於
    上訴人名義，其中訴外人陳娥、蔡更青、葉威志、施世澤各
    出資100萬元，約定分別占該買受部分17.5分之1，而對上開
    土地各應有部分56分之l，餘款1213萬元，則由伊出資。又
    伊另於80年12月30日出資180萬元，以林勝利名義向訴外人
    施世澤買受上開三筆土地，其應有部分各56分之l；於90年2
    月9日，向訴外人蔡更青購買56分之l，均信託登記於上訴人
    名下。嗣伊與訴外人施世澤於77年7月13日共同出資，以施
    世澤為買受人，另向訴外人洪豐彥購買其所有526之l、526
    之2、526之3號，應有部分各19200分之1282號土地，亦約定
    以上訴人為登記名義人。再於80年5月17日出資400萬元，以
    訴外人林勝利為買受人名義，向施世澤購買前開土地應有部
    分19200分之641，並約定以上訴人為登記名義人，故向洪豐
    彥購買之19200分之1282均信託登記為上訴人。另伊復於80
    年12月30日出資180萬元，以林勝利名義向訴外人施世澤買
    受上開三筆土地，其應有部分各56分之l；於90年2月9日，
    向訴外人蔡更青購買56分之l，均信託登記於上訴人名下。
    而上開三筆土地於87年5月間土地重測時，變更地號成為系
    爭0624、0690、0691、O692號等四筆土地（以下簡稱系爭四
    筆土地），該四筆土地登記為上訴人名下之所有權應有部分
    均成為19200分之7282，其中訴外人陳娥及葉威志依先前之
    合資協議各占有56分之l，而訴外人葉威志又已同意將其所
    有部分登記於被上訴人名下，故被上訴人實際上就該四筆土
    地所有權應有部分即各為67200分之24287。茲因被上訴人已
    於90年12月27日委請律師寄發律師函終止與上訴人間之信託
    關係，併以起訴狀繕本之送達為終止信託契約之意思表示，
    爰依借名登記所類推適用委任關係終止之法律關係、兩造與
    蔡更青所簽立讓渡契約書第九條，訴請上訴人將其名下之系
    爭四筆土地所有權應有部分均為67200分之24287移轉登記予
    被上訴人。
二、對被上訴人之聲明，除假執行之聲請外，經原審為被上訴人
    全部勝訴之判決，上訴人不服，提起一部上訴，訴請駁回被
    上訴人就系爭四筆土地在應有部分192分之60範圍之請求，
    即其對被上訴人向訴外人洪豐彥所購買系爭四筆土地持分
    19200分之1282部分並未上訴（見本院卷第102頁）。並經最
    高法院廢棄發回。而目前登記上訴人名下之應有部分為6720
    0分之25487，被上訴人僅請求其中67200分之24287，上訴人
    亦表示對訴外人洪豐彥所購買系爭四筆土地19200分之1282
    （即67200分之4487）未上訴，原審亦本於認諾依民事訴訟
    法第384條規定為上訴人敗訴之判決，上訴人於本院上訴聲
    明範圍亦僅係系爭四筆土地67200分之19800範圍，系爭四筆
    土地其餘67200分之4487範圍自因上訴人未上訴而告確定。
    是本院審理範圍應僅限於系爭四筆土地67200分之l9800範圍
    ，就被上訴人向訴外人洪豐彥購買之上開部分，即不予贅述
    ，合先敘明。
三、被上訴人於本院聲明：駁回上訴。併稱：
    （一）兩造本為男女同居關係，是被上訴人基於感情信賴與
          上訴人具有自耕農身分等因素，始將系爭四筆土地所
          有權應有部分登記於上訴人名下，現因兩造感情生變
          ，信任關係不再，始有本件訴訟。
    （二）否認兩造間就系爭四筆土地有合夥關係，況系爭四筆
          土地之出資人尚包括陳娥、蔡更青、蔡威志、施世澤
          ，而蔡更青、施世澤已將其出資購買部分轉讓被上訴
          人，依最高法院發回意旨，本件並無合夥關係了結現
          務清算前，不得分析財產之適用。上訴人固認兩造共
          同出資購買土地，冀圖將來出售獲利，此種約定究竟
          屬於何種契約，目前實務見解莫衷一是，惟上訴人所
          引用最高法院86年台上字第2852號判決意旨，其意旨
          之所以認定合資購地為合夥，重點在因有購買多筆土
          地之事實，足以認定有經營共同事業，然本件被上訴
          人與蔡更青等人間並無反覆合資購地之約定或事實，
          另被上訴人與施世澤等人簽立同意書內容僅針對系爭
          土地合資，並未有任何經營共同事業之約定，足認本
          件合資購地，並非合夥契約。退萬步言，不論被上訴
          人與蔡更青間是否為合夥契約，當蔡更青將其出資購
          得之部分轉讓予被上訴人時，兩造、蔡更青三方曾簽
          立讓渡契約書，並至台灣台中地方法院進行公証，該
          契約第九條所載內容可知，除終止借名契約外，上開
          第九條亦為被上訴人請求之法律依據。
    （三）依被上訴人於原審提出之不動產買賣契約書、同意書
          、讓渡契約書、上訴人之遺書等均可証本件買賣標的
          除施世澤等四人各出資100萬元，其餘均係被上訴人
          出資，被上訴人本無須就每筆出資事實負舉証責任。
          且就被上訴人合資購買訴外人洪榮宗系爭土地應有部
          分l90分之60後，陸續向施世澤、蔡更青購買其等出
          資部分各56分之l，復又取得葉威志同意將其56分之l
          登記於被上訴人名下，及陳娥出資購買56分之l部分
          等事實，均為兩造所不爭執，其中陳娥、蔡更青、葉
          威志、施世澤四人各出資100萬元，剩下購地餘款121
          3萬元是由被上訴人負責出資，其中（1）定金170萬
          元，其中現金80萬元，60萬元自被上訴人於第六信用
          合作社（以下簡稱六信）第3754號帳戶中提領，另20
          萬元現金係銀樓及個人周轉金，另90萬元支票係被上
          訴人自上開帳戶轉入六信第2553號帳戶由洪榮宗兌領
          。（2）第一期款500萬元部分，其中400萬元為葉威
          志、陳娥、施世澤、蔡更青所出資，另餘款100萬元
          ，亦由被上訴人所出資。至上訴人所稱自其六信第
          4797號帳戶轉160萬元至被上訴人六信第2553號支票
          存款往來帳戶以支付票號013620號金額160萬元之支
          票，則與系爭第一期款無關。況上訴人名下六信第
          4797號帳戶亦為被上訴人使用，存摺帳簿均歸被上訴
          人保管。（3）第二期款500萬元部分，有現金100萬
          元及合庫支票面額200萬元二紙，因上訴人在七信第
          4797號帳戶及七信第29ll之0號帳戶及其母陳霞在七
          信第3364之l號帳戶平日均借予被上訴人使用，帳戶
          印章及存摺均由被上訴人保管中。被上訴人於77年9
          月3日借用上訴人七信帳戶向七信借款100萬元，供作
          支付第二期款用，事後亦由被上訴人於79年8月30日
          清償完畢。另被上訴人於77年9月5日借用陳霞七信
          3364之l號帳號名義向七信申貸50萬及350萬元，50萬
          元於79年7月6日清償、350萬元於80年7月23日清償。
          （4）尾款即193萬元現金及250萬元面額支票，其中
          現金係77年12月17日自其六信3754號帳戶提領150萬
          元及自被上訴人之妻陳火秋六信5149號帳戶提領50萬
          元，將其中193萬元交付洪榮宗作為尾款，合庫支票
          二紙250萬元則由被上訴人自行籌措。
    （四）證人蔡尚宏即蔡更青雖係被上訴人之兄弟，但因系爭
          土地股份價款問題感情生變，其於鈞院發回前之証述
          ，自非足取。況其証述中有關被上訴人曾告知上訴人
          乙○○就系爭土地占有7、8股云云，不僅非其親身經
          歷所得知之事實，且被上訴人亦否認曾告知上情，蔡
          更青復曾証稱伊只知自己出100萬元，其餘何人所出
          不知情等語，顯見其証述不足取。另洪榮宗、施世澤
          之証述均非渠等親身經歷之事實，且有予盾之處，不
          足取信。
四、上訴人則聲明：（一）原判決關於命上訴人應將座落台中市
    西屯區○○段第690、691、692、624號等四筆土地所有權應
    有部分67200分之l9800移轉登記予被上訴人部分廢棄。（二
    ）上開廢棄部分，被上訴人在第一審之訴及假執行之聲請均
    駁回。（三）第一、二審及發回前第三審訴訟費用除確定部
    分外，由被上訴人負擔。併稱：
    （一）兩造係於77年6月3日合夥向洪榮宗購買系爭四筆土地
          應有部分各192分之60，因上訴人出資較多且具自耕
          農身分，始登記在上訴人名下，並非借名登記，此由
          証人洪榮宗、施世澤、陳娥、陳霞等証述可知。且系
          爭土地於84年7月25日領得徵收補償費2,637,586元，
          係由上訴人親自出面辦理，並將該補償款直接作為清
          償七信貸款之用，苟非上訴人出資，何以由其出面辦
          理領取補償費並直接清償貸款。前審亦認定上訴人就
          系爭土地價款確有出資933萬元。
    （二）77年6月16日與葉銘記、蔡啟鴻（蔡更青、蔡尚宏）
          、施世澤、陳娥所簽訂同意書，乃係兩造於77年6月3
          日合夥向洪榮宗購買系爭四筆土地應有部分各192分
          之60並支付定金170萬元後，因被上訴人甲○○資金
          不足，乃找葉銘記、蔡啟鴻、施世澤、陳娥隱名合夥
          各出資l00萬元，原合夥僅l6股，被上訴人甲○○為
          貪小便宜，在該同意書載明爾後每坪售價如達l萬500
          0元以上，按17.5股計算，如未達l萬5000元，則按17
          股計算（實則，合夥購買每坪僅5000元），被上訴人
          甲○○如出售有獲利乃係其功勞，巧立名目要求乾股
          ，該四名隱名合夥人因認爾後出售有獲利，並不與被
          上訴人甲○○計較，乃書立該同意書。上訴人乙○○
          在該同意書上簽名，係因其姐陳娥在簽立該同意書時
          僅備有50萬元資金且陳娥住在桃園往返不便，被上訴
          人甲○○為求儘速向葉銘記、蔡啟鴻及施世澤收取各
          100萬元，要求上訴人乙○○先在同意書上簽名，上
          訴人乙○○僅代陳娥簽名（該同意書有二處陳娥簽名
          ，上方係乙○○筆跡，下方係陳娥親自簽名），陳娥
          係隔一個月始在該同意書上簽名蓋章。且被上訴人吳
          中庸多年來處心積慮設計上訴人乙○○在不同文件上
          簽名，以遂行其獨吞系爭土地之目的。
    （三）被上訴人甲○○所提77年8月27日不動產買賣契約書
          載稱其向上訴人以l613萬元買受系爭土地，於77年9
          月5日給付上訴人500萬元，並找來陳秀英為介紹人，
          當時土地款僅付至第二期，尚未付清，被上訴人訴訟
          代理人則供稱該合約是為保障被上訴人甲○○而簽立
          ，顯對於該77年8月27日不動產買賣契約書係屬通謀
          所簽訂並不爭執，被上訴人甲○○無端設計上訴人陳
          秀瓊簽訂假合約，更可證明其處心積慮欲獨吞系爭土
          地。至訴外人林勝利與施世澤於80年12月30日所簽訂
          讓渡契約書係被上訴人擬向施世澤購買施世澤隱名合
          夥所購買系爭土地應有部分60/192其中共有權1/17.5
          （即合夥l股），為低價向施世澤購買合夥股份，始
          以林勝利名義購買，當時被上訴人已有不軌之企圖心
          ，特別在該讓渡契約書上載明上訴人乙○○係土地登
          記名義人，因該讓渡契約書係林勝利與施世澤具名為
          契約當事人，上訴人乙○○並非契約當事人，不以為
          意，未特別要求註記係合夥人。該讓渡契約書不能反
          推上訴人乙○○並無合夥！又蔡更青與被上訴人於90
          年2月9日所簽讓渡契約書雖載明上訴人乙○○為土地
          信託登記人，惟此乃被上訴人向上訴人謊稱怕其弟蔡
          更青以手上之同意書再對甲○○主張或囉唆，要求上
          訴人乙○○配合以便公證，上訴人乙○○不知被上訴
          人心機可怕，早已處心積慮要侵吞上訴人之合夥部分
          ，該讓渡契約書不能反推上訴人乙○○並無合夥！
    （四）兩造合夥經營金格銀樓部分，雖僅於82年3月13日簽
          訂合夥契約書合夥經營金格銀樓，惟嗣後兩造持續合
          夥經營金格金銀珠寶有限公司及金士頓金銀珠寶有限
          公司，嗣後兩造持續合夥經營並未再簽立任何書面，
          最高法院96年度台上字第196號裁定仍維持鈞院95年
          度重上字第144號判決而駁回上訴確定，更可證明兩
          造於77年6月3日合夥向洪榮宗購買系爭四筆土地應有
          部分各一九二分之六○，其來有自。
    （五）上訴人總出資額確高達933萬元，被上訴人實際確僅
          籌措340萬元（定金票款90萬元及尾款250萬元），其
          餘係葉威志、施世澤、蔡更青、陳娥出資，渠等四人
          復隱名在被上訴人名下，與被上訴人間性質係類似隱
          名合夥關係，與兩造間無涉。上訴人曾於77年5月24
          日自七信2911-0帳戶提領144萬元匯至被上訴人於六
          信第3754號帳戶，用於77年6月3日簽約時提領現金80
          萬元支付定金；第一期款中之100萬元亦係自上訴人
          六信4797號帳戶於77年6月15日提領150萬元匯入被上
          訴人3754號帳戶再支付；第二期款500萬元全係上訴
          人所支付，其中77年9月3日自七信帳戶提領100萬元
          、77年9月5日自七信帳戶匯400萬元至上訴人帳戶再
          轉匯至被上訴人於六信3754號帳戶；尾款193萬元亦
          為上訴人所支付。足見上訴人確有出資，雖於原審供
          稱購買系爭土地之目的為賺取土地增值之差價，縱與
          共同經營事業不盡相同，惟應屬類係合夥之無名契約
          ，被上訴人自不得片面以終止信託或借名登記之意思
          表示請求上訴人移轉系爭土地之判決。
    （六）否認被上訴人所稱：上訴人在六信4797號帳戶、七信
          第2911-0號及陳霞在七信第3364-1號存款帳戶平日均
          借其使用等情。
五、被上訴人主張伊與訴外人陳娥、蔡更青、葉威志、施世澤等
    人共同出資，而由伊任買受人名義，於77年6月3日以1613萬
    元之價格向訴外人洪榮宗購買526之l、526之2及526之3號等
    三筆土地，所有權應有部分各為192分之60，並將之信託登
    記於上訴人名義，其中訴外人陳娥、蔡更青、葉威志、施世
    澤每人各出資100萬元，約定渠等四人應有買受部分17.5分
    之l，買受餘款1213萬元則由伊出資。嗣伊於80年12月30日
    由訴外人林勝利為買受人名義，以180萬元向訴外人施世澤
    購買其就前開三筆土地之所有權應有部分56分之l；於90年2
    月9日，復向訴外人蔡更青購買其就上開三筆土地之所有權
    應有部分56分之l，並仍信託登記為上訴人名義。另伊與訴
    外人施世澤再於77年7月13日向訴外人洪豐彥另行購買上開
    三筆土地應有部分19200分之1282，亦約定以上訴人為登記
    名義人；嗣伊於80年5月17日，伊再以訴外人林勝利為名義
    上之買受人，以400萬元向訴外人施世澤購買其就該三筆土
    地之所有權應有部分19200分之641，並均仍以上訴人為登記
    名義人。87年5月間，前開三筆土地因土地重測變更地號為
    系爭0624、0690、0691及0692地號等四筆土地等情。其中關
    於被上訴人與訴外人施世澤共同出資向訴外人洪豐彥購買上
    開土地應有部分19200分之1282，及其後被上訴人再以訴外
    人林勝利名義，向施世澤買受其所有其中19200分之641部分
    ，上訴人僅係單純受託登記部分；及系爭四筆土地登記於上
    訴人名下之19200分之7282含向洪榮宗買受之192分之60及向
    洪豐彥買受之19200分之1282部分，均為兩造所自認（見本
    院卷第一宗第250頁），其中對向洪豐彥買受部分，已經原
    審為上訴人敗訴判決確定，如前揭二所述，故上訴人於本院
    聲明上訴範圍亦僅係系爭四筆土地67200分之19800範圍，上
    訴人亦稱被上訴人起訴範圍擅自扣除陳娥持分比例（見本院
    卷第一宗第227頁），即本件審理範圍係向訴外人洪榮宗購
    買之部分扣除陳娥持分部分甚明（見本院卷第一宗第227頁
    ），合先敘明。
六、至被上訴人前開主張伊與訴外人陳娥、蔡更青、葉威志、施
    世澤等人共同出資，以伊為買受人名義，向訴外人洪榮宗購
    買系爭土地，並基於信託關係登記於上訴人名下之事實，業
    據被上訴人提出與其所述相符之不動產買賣契約書二紙、土
    地登記簿謄本及讓渡契約書三紙為證。上訴人對以被上訴人
    名義買受系爭土地192分之60，且登記於其名下並不爭執，
    惟以伊非單純受託登記名義人，其出資額高達933萬元，兩
    造為類似隱名合夥之無名契約關係，應類推適用民法合法終
    止且了解現務清算前，被上訴人不得請求合夥財產分析等語
    置辯。惟查：
    （一）本件被上訴人所提出77年間以其名義向訴外人洪榮宗
          買受系爭土地之不動產買賣契約書，係以上訴人為見
          証人，而未與被上訴人同列為買受人；於同年6月16
          日經上訴人簽名之同意書，其上亦已載明「玆有吳中
          庸（以下簡稱甲方）葉銘記、蔡啟鴻、施世澤、陳娥
          等（以下簡稱乙方），今乙方委託甲方全權購買台中
          市西屯區○○○段五二六之一號持分土地壹筆約三千
          三百坪，總價新台幣壹仟陸佰壹拾參萬元正，乙方等
          出資壹佰萬元正（共肆佰萬元正），其餘由甲方出資
          ，今甲、乙雙方均願將本件買賣於日後出售亦委託甲
          方全權處理‧‧‧」等情，而未載明上訴人亦為出資
          人；以訴外人林勝利為受讓人受讓施世澤持分之讓渡
          契約書亦同；另90年2月9日被上訴人自訴外人蔡更青
          受讓其買受持份部分之讓渡契約書亦以上訴人為受託
          土地登記名義人，該經台灣台中地方法院認証之契約
          第9條明載「丙方（即本件上訴人）同意擔任乙方（
          即被上訴人）之土地登記名義人並同時確認前乙方與
          他合夥人合夥出資購買之土地均信託登記在丙方名下
          ，設若乙方及其他合夥共有人若有請求欲將土地按各
          人持分將產權登記回各人名下時，丙方應隨時提供印
          鑑証明書、戶籍資料、印鑑等文件供實際土地權利人
          辦理產權過戶，絕無異議」（見原審卷第32頁）；而
          系爭四筆土地現登記應有部分19200分之7282為上訴
          人所有，亦有土地登記簿謄本附卷足稽，足見被上訴
          人主張兩造間有借名登記契約，應堪採信。蓋苟上訴
          人為合夥人或出資人，購地之價款總額高達1613萬元
          ，兩造於購地之初，當無不就彼此出資額若干有所約
          定之理；且其當無於77年至90年間長達十餘年間所立
          契約書中均未表明或主張其權利之理。至上訴人固稱
          ：77年6月16日書立之同意書中，伊之簽名係代理陳
          娥，故無須表明其權利，陳娥嗣後才簽名，致有二個
          陳娥簽名云云。惟其代理陳娥並非其表示其個人權利
          之障礙；況証人葉威志已証述：當天所簽五份同意書
          內容均相同，而且是同一天所立，當時上訴人全程均
          在場，被上訴人表示被上訴人是土地介紹人，因其妻
          尚無自耕農身分，故暫登記上訴人名下，但簽同意書
          及洽談過程，上訴人均未作聲，伊不清楚上訴人有無
          出資等語（見原審卷第125至128頁）。復參酌上訴人
          於80年l月18日亦曾親筆書寫「‧‧‧本人名下之財
          產，台中市西屯區○○○段五二六之一、五二六之二
          、五二六之三共三筆，共三千九百十五坪，全係吳中
          庸先生本人的金錢購買，而借用本人之自耕農名義過
          戶‧‧‧，另因本人之旅行（遊）保險（金），亦自
          願立甲○○先生為受益人，以上皆係本人親筆留言」
          等內容之遺書一份，是上訴人既書立該遺書自承向訴
          外人洪榮宗所買受之系爭土地為被上訴人所出資。雖
          上訴人辯稱：書寫該等內容之遺書，係因當時其即將
          前往泰國旅遊，被上訴人脅迫如不簽署該文件，即拒
          繳土地貸款本息，未免累及連帶保證人即其母陳霞之
          財產遭拍賣，始照原告之草稿照抄云云，惟其就受脅
          迫始書立該份遺書之事實，並未能舉證以實其說，自
          難憑採；更何況上訴人於上開遺書中另提及指定被上
          訴人為其旅遊保險金之受益人，則上訴人果真受被上
          訴人脅迫書立，衡情其內容應僅涉及系爭土地，而不
          致涉及保險金部分。足見被上訴人前述主張，尚堪採
          信。
    （二）至上訴人固舉証人陳娥、施世澤、洪榮宗、蔡更青之
          証述，主張伊為合夥人云云。但本件購地金額高達
          1613萬元，是於購地之初，苟兩造確有共同出資，不
          但就出資金額各若干、如何支付，應有所約定，上訴
          人均未就此舉証兩造間之約定，況其於原審先主張就
          1213萬元部分兩造各出資一半（見原審卷第60頁），
          後改稱伊出資者為1613萬元之一半，並稱主張其出資
          高達933萬元，被上訴人僅籌措340萬元，其餘葉威志
          、施世澤、蔡更青、陳娥等四人係隱名在被上訴人名
          下出資等語（見本院卷第二宗第8頁），其先後所述
          不一，其辯稱合夥出資已非無疑。再依兩造所不爭執
          其真正之錄音帶內容，兩造交惡之後，上訴人向被上
          訴人表示，買受系爭土地，其曾出資68萬元等語，被
          上訴人則稱伊曾答應以後給上訴人五百坪，上訴人繼
          而稱，如果伊的500坪加陳娥的，就可分割等語（見
          原卷二第67至69頁）。苟上訴人曾出資高達933萬元
          ，其當無僅一再表示其亦出資68萬元之理，亦無同意
          受贈500坪之理。雖其於後審理中，表示當時是只付
          第一期款的錢有68萬元為伊出資（見原審卷第276頁
          ），然此亦與其於本院中稱：第一期款500萬元，其
          中400萬元為蔡更青、陳娥等四人所支付，另100萬元
          為其出資等語不符。益証上訴人所稱其係合夥一節之
          不足取。
    （三）至証人洪榮宗固曾証稱系爭土地為兩造合資購買，一
          人一半，當時上訴人一再強調是兩造合資共同購買，
          兩造都有支付買賣價款（見原審卷第69、70頁）。惟
          嗣後復稱：是上訴人向伊買受，價金亦由上訴人支付
          ，伊不認識被上訴人等語（見本院93年度重上第29號
          卷第164至166頁）。前後所述已有不一，故洪榮宗之
          証述已難遽信；且苟上訴人係共同買受人，出賣人洪
          榮宗何以不將其同列買受人，以擔保其價金請求權。
          至証人陳娥為上訴人姐，証人陳霞為上訴人之母，雖
          證人陳霞證稱：伊女兒（即上訴人）因錢不夠，又找
          被上訴人一起買等語，介紹費由上訴人於簽約後以紅
          包包六萬元給伊，被上訴人未給付，至於洪榮宗之介
          紹費，也是上訴人後來轉交等語。惟此與證人洪榮宗
          稱簽約當時，買賣雙方之介紹費即置於紅包袋內，上
          訴人之母陳霞並於簽約後隨即取走該紅包袋等語不符
          。另陳娥、施世澤、蔡更青固均証稱：聽被上訴人說
          ，系爭土地分十六股，上訴人八股，伊有一股等語。
          惟此則與渠等簽名之同意書所載以十七股或十七、五
          股計不同，雖証人蔡更青另陳稱，其中一、五股係仲
          介費之乾股。然渠等証述均係轉自被上訴人訴訟外陳
          述；蔡更青復有自耕農身分，其於詢問被上訴人是否
          須伊文件登記產權時，被上訴人才稱因上訴人股份較
          大，故登記上訴人名下（見本院93年度重上字第29號
          卷第163頁至170頁）。復參酌被上訴人所提出兩造於
          90年ll月10日對話內容譯文而觀，上訴人對被上訴人
          究係承諾贈與其五百坪之土地，或係以十七點五之二
          點五比例核算而得之土地面積，顯然與被上訴人之意
          見有所紛歧，而上訴人就其承諾贈與之土地面積大小
          既亦自指以十七點五為劃分比例之依據，益徵證人陳
          娥及施世澤二人所證稱被上訴人曾告知以十六股計算
          ，上訴人有八股云云，應非實情，更與上述書證內容
          顯然有異，而有偏頗迴護上訴人之虞，難以憑認。
七、再者，民法之合夥，係指二人以上互約出資以經營共同事業
    ，分享其營業所生之利益及分擔所生之損失，此觀民法第
    667條第l項之規定自明，是合夥應就如何出資及共同事業之
    經營為確實之約定，始足當之。倘僅單純出資取得財產，而
    未約定經營共同事業者，縱將來可獲得相當之利益，亦僅屬
    合資或共同出資之無名契約，尚與合夥有間。本件上訴人主
    張其與被上訴人合夥，至其餘施世澤、蔡更青等四人則與被
    上訴人間成立類似隱名合夥契約，與兩造無涉（見本院卷第
    二宗第8頁）。惟其於原審曾稱「該次土地買賣為上訴人於
    77年3、4月間左右，主動向賣主洪榮宗接洽買受事宜而來（
    陳霞為仲介人），…，伊找被上訴人共同購買，約定總價額
    各出一半，並登記於上訴人名下等情（見原審卷第74頁），
    復稱因為當時土地在漲價，想要賺錢，所以才去買土地（見
    原審卷第275頁），則依其陳述而觀，苟其確有出資，亦僅
    係與被上訴人間合資購買土地而已，並未約定以購買之土地
    如何經營共同事業，亦未約定土地如何使用及損益分擔，其
    目的僅係單純期待爾後地價上漲再轉售賺取差價利潤而已，
    實際上並無經營共同事業，揆之上開說明，只可謂為共同投
    資之性質，屬合資或共同出資之無名契約，並無合夥可言。
八、復查，上訴人就其出資證明部分，固主張如附件所示之資金
    來源對照表，惟兩造係姑丈、姪女及同居關係，復共同經營
    銀樓事業，系爭土地買賣價金中雖有由上訴人六信第4797號
    、七信第2911-0號及上訴人之母陳霞於七信第3364-1號帳戶
    轉匯入被上訴人於六信第3754、2553號帳戶內或合庫支票帳
    戶內以支付，然此不能即謂由上訴人或其母帳戶中轉入被上
    訴人帳戶之金額即係上訴人本件購買土地之出資額，蓋依兩
    造當時之關係，可能為借貸，抑可能為同財共居等，尚不能
    直認係上訴人之出資。況上訴人及其母上開六信第4797號帳
    戶存摺、七信第2991-0號帳戶存摺、六信第5351-1號帳戶支
    票存根均於被上訴人持有之中，已據其於本院審理中提出，
    其中4797號存摺期間自76年7月至91年l月15日，2911-0號帳
    戶存摺亦自79年至88年12月21日，另六信第5351-1號上訴人
    名義之支票存根上「秀瓊」二字與六信帳戶之印文以肉眼比
    對結果亦屬相同。上訴人復自承伊於七信2911-0號帳戶及其
    母於七信3364-1號帳戶聲請貸款單有一部分由被上訴人的女
    兒所填寫（見本院卷第一宗第133頁反面、第134頁），是被
    上訴人辯稱上開上訴人及其母陳霞之帳戶係借伊使用一節，
    尚非無據。縱上訴人另稱因伊與被上訴人同居，故被上訴人
    可輕易取得伊存摺，及存摺係90年ll月3日為被上訴人帶人
    搶走等語，惟存摺交易登載日期至91年l月15日（見本院卷
    第一宗第164頁），足見上訴人所稱之不足取信。從而，上
    訴人徒以其名下帳戶曾轉帳至被上訴人帳戶，即主張其係系
    爭土地買賣之出資人，尚非可取。
九、另上訴人雖再辯稱五二六之三地號土地其中部分土地被徵收
    ，係由其於84年7月25日親自出面辦理具領得徵收補償費
    2,637,586元，並同意該補償款項直接作為清償七信貸款之
    用，可見其並非單純之人頭，確有與被上訴人共同合資購地
    情事云云。惟按土地徵收法令補充規定第九條第一項規定，
    徵收土地地價補償費之核發對象為徵收公告當時土地登記簿
    上記載之權利人。準此，被上訴人與訴外人陳娥、施世澤、
    蔡更青及葉威志等人合資購買之前開土地應有部分既登記為
    上訴人名義，則有關該部分土地遭徵收之地價補償費自當以
    被告為核發對象，故上訴人以其名義出面領取徵收補償費，
    尚為正常合理，上訴人於領得補償款後，縱如其所稱將之直
    接作為清償七信貸款之用，然以上訴人所抗辯其與被上訴人
    係每人各出資一半等情而觀，則該補償款亦應由其二人平分
    ，乃竟全額供作清償其名下七信貸款之用，益徵前述被上訴
    人所主張該七信貸款之帳戶係由其使用並負責償還等情，尚
    非無據，否則被上訴人自不可能同意就其應分得部分高達
    1,318,793元亦讓上訴人作為清償其個人貸款債務之用。
十、綜上所述，被上訴人前揭主張，既已提出前揭證據證明，而
    上訴人就其抗辯其有出資一節，又尚難使本院憑信，是被上
    訴人主張伊與訴外人陳娥、蔡更青、葉威志、施世澤等人共
    同出資，其中伊出資1213萬元，其餘四人則每人各出資100
    萬元，於77年6月3日以被上訴人為買受人名義向訴外人洪榮
    宗購買系爭土地，並登記於上訴人名義，其後伊又分別向訴
    外人施世澤及蔡更青買受伊等二人分就前開三筆土地之所有
    權應有部分各56分之l部分，並仍登記為上訴人所有等情，
    應可採信。兩造對訴外人葉威志同意將其所有56分之l移轉
    登記於被上訴人名下一節復均加自認（見本院卷第一宗第
    250頁）。是兩造之真意應係被上訴人將伊與他人出資買受
    之上開土地應有部分，以買賣為原因移轉登記於上訴人名下
    ，即僅借用上訴人作為登記名義人，並無移轉所有權之意思
    ，本件純為借名登記關係，即被上訴人純粹係借用上訴人之
    名義為不動產之登記，其契約著重在當事間之信任關係，且
    法律又無禁止借用他人名義為不動產登記，故應屬合法有效
    之契約，核其性質與委任契約相類，應類推適用委任關係終
    止、消滅之規定，再按委任契約當事人之任何一方，得隨時
    終止委任契約，民法第549條第l項定有明文。查被上訴人已
    於90年12月27日委請律師核發律師函對上訴人為終止前開借
    名登記無名契約之意思表示，有上訴人所不爭執之該律師函
    在卷可稽，足認兩造間就前揭三筆土地之借名登記無名契約
    已經原告合法終止，是上訴人即負有返還該等土地予原告之
    義務。況依蔡更青與兩造於90年2月9日所立讓渡契約第九條
    以觀，被上訴人亦有移轉登記請求權。
十一、末查，系爭四筆土地現登記於上訴人名下為19200分之
      7282即67200分之25487，被上訴人請求範圍為67200分之
      24287，即扣除訴外人陳娥出資購買部分之56分之l，故被
      上訴人本於借名契約、讓渡契約，請求上訴人移轉系爭四
      筆土地應有部分67200分之24287，為有理由。是原審判命
      上訴人給付，即無不當。本院再扣除已確定部分之67200
      分之4487（即上訴人認諾之被上訴人向洪豐彥買受之確定
      部分）尚有67200分之19800，亦業如前述，但因訴外人葉
      威志同意將其所有應有部分56分之l部分登記為被上訴人
      名義，已經其結證明確，故被上訴人自須再將系爭四筆土
      地應有部分67200分之19800移轉予被上訴人。從而，上訴
      人之上訴為無理由，上訴意旨相摘原判決不當，求予廢棄
      改判，為無理由，應予駁回其上訴。又本件事証已臻明確
      ，兩造其餘攻擊防禦方法與判決之結果不生影響，自無庸
      一一論究，併此敘明。
十二、據上論結，本件上訴為無理由，依民事訴訟法第449條第1
      項、第78條，判決如主文。
中　　華　　民　　國　　96　　年　　10　　月　　31　　日
                  民事第六庭    審判長法　官  袁再興
                                      法　官  陳賢慧
                                      法　官  吳惠郁
以上正本係照原本作成。
如對本判決上訴，須於收受判決送達後20日內向本院提出上訴書
狀，其未表明上訴理由者，應於提出上訴後20日內向本院提出上
訴理由書（須按他造人數附具繕本）。
上訴時應提出委任律師為訴訟代理人之委任狀。具有民事訴訟法
第466條之1第1項但書或第2項之情形為訴訟代理人者，另應附具
律師及格證書及釋明委任人與受任人有該條項所定關係之釋明文
書影本。
                                      書記官  江玉萍
中　　華　　民　　國　　96　　年　　11　　月　　2 　　日
                                                      Ｃ
